臺灣高等法院刑事判決
109年度上訴字第184號
上  訴  人  臺灣基隆地方檢察署檢察官
被      告  唐霈瑀  




上列上訴人因洗錢防制法等案件，不服臺灣基隆地方法院108年
度金訴字第73號，中華民國108年11月20日第一審判決（聲請簡
易判決處刑案號：臺灣基隆地方檢察署108年度偵字第2969號）
，提起上訴，本院判決如下：
    主  文
上訴駁回。
    事  實
一、甲○○可預見一般取得他人金融帳戶常與財產犯罪有密切關聯
    ，亦可知悉詐欺集團等不法份子經常利用他人存款帳戶、提
    款卡、密碼以匯款或轉帳方式詐取他人財物，藉此逃避追查
    ，仍不違本意，基於幫助詐欺之不確定故意，以每10日新臺
    幣（下同）1萬元之對價，於民國108 年1 月15日，在基隆
    廟口附近某便利商店，依真實姓名年籍不詳、自稱「陳小姐
    」之人指示，將其所有之華南商業銀行帳號000000000000號
    帳戶（下稱華南銀行帳戶）存摺、提款卡及密碼，以托運方
    式寄送交付之（指定收件人：「郭*澤」），而容任他人使
    用其帳戶作為詐欺取財之犯罪工具。「陳小姐」所屬詐欺集
    團成員（無證據證明未滿18歲）即基於意圖為自己不法所有
    之詐欺犯意，於108 年1 月16日下午6 時21分許以電話聯繫
    乙○○，佯為其友「阿弟」急用金錢借款，致乙○○陷於錯誤，
    於108 年1 月17日前往新北市○○區○○路00號華南銀行淡水分
    行，將8萬元存入甲○○所有之華南銀行帳戶，旋遭提領一空
    。嗣因乙○○察覺有異，報警處理，為警循線查悉上情。
二、案經乙○○訴由基隆市政府警察局第三分局報請臺灣基隆地方
    檢察署偵查聲請簡易判決處刑。
    理  由
壹、證據能力
    本件認定犯罪事實所引用之證據，皆無證據證明係公務員違
    背法定程序所取得。又檢察官、被告甲○○於本院審理時同意
    作為證據（本院卷第46、47頁），復經審酌該等證據製作時
    之情況，尚無顯不可信與不得作為證據之情形，亦無違法不
    當與證明力明顯過低之瑕疵，且與待證事實具有關聯性，認
    為以之作為證據應屬適當，依刑事訴訟法第158條之4反面解
    釋及第159條之5規定，認均有證據能力。
貳、實體部分
一、認定犯罪事實之證據及理由：
    上開事實，業據被告於警詢、檢察官訊問、原審及本院審理
    時坦承不諱（臺灣基隆地方檢察署108年度偵字第2969號偵
    查卷宗【下稱偵卷】第9至11、87至89頁、原審108年度金訴
    字第73號刑事卷宗第57頁【下稱原審卷】、本院卷第49頁）
    ，並經證人即告訴人乙○○於警詢及偵查中證述綦詳（偵卷第
    29至31、67頁），且有被告與「陳小姐」之通訊軟體LINE對
    話紀錄、華南商業銀行活期性存款存款憑條收據、華南商業
    銀行股份有限公司總行108 年2 月25日營清字第1080018950
    號函、108年6 月13日營清字第1080065215號函暨客戶資料
    整合查詢、交易明細附卷可資佐證（偵卷第15至19、33、37
    至40、73至75頁），俱徵被告前揭任意性自白與事實相符。
    綜上，本案事證明確，被告犯行堪予認定，應依法論科。
二、論罪：
  ㈠按刑法上之幫助犯，係對於犯罪與正犯有共同之認識，而以
    幫助之意思，對於正犯資以助力，而未參與實施犯罪之行為
    者而言（最高法院88年度台上字第1270號判決意旨參照）。
    是如未參與實施犯罪構成要件之行為，且係出於幫助之意思
    提供助力，即屬幫助犯，而非共同正犯。被告交付其華南銀
    行帳戶之存摺、提款卡、密碼予「陳小姐」，使告訴人遭詐
    騙而將款項存入其帳戶，僅為他人之詐欺取財犯行提供助力
    ，尚無證據足以證明被告主觀上有以自己實施詐欺取財犯罪
    之意思，或與「陳小姐」所屬詐欺集團成員有詐欺取財犯罪
    之犯意聯絡，或有直接參與詐欺取財犯罪構成要件行為分擔
    。是核被告所為，係犯刑法第30條第1 項前段、第339條第1
    項之幫助詐欺取財罪。 
  ㈡被告前因違背安全駕駛公共危險案件，經臺灣基隆地方法院
    以102年度基交簡字第702號判處有期徒刑2月確定，於103年
    6月30日易科罰金執行完畢，有本院被告前案紀錄表可參，
    其於徒刑執行完畢後，5年內故意再犯本件有期徒刑以上之
    罪，為累犯。惟被告行為後司法院大法官已於108年2月22日
    作成釋字第775號解釋，認有關累犯加重本刑部分，不生違
    反憲法一行為不二罰原則之問題。惟其不分情節，基於累犯
    者有其特別惡性及對刑罰反應力薄弱等立法理由，一律須加
    重最低本刑，於不符合刑法第59條所定要件之情形下，致生
    行為人所受之刑罰超過其所應負擔罪責之個案，其人身自由
    因此遭受過苛之侵害部分，對人民受憲法第8條保障之人身
    自由所為限制，不符憲法罪刑相當原則，牴觸憲法第23條比
    例原則。於此範圍內，有關機關應自本解釋公布之日起2年
    內，依本解釋意旨修正之。於修正前，為避免發生上述罪刑
    不相當之情形，法院就該個案應依本解釋意旨，裁量是否加
    重最低本刑（司法院釋字第775號解釋意旨參照）。經查，
    被告前開構成累犯之前科係公共危險案件，與本案幫助詐欺
    之罪質不同，侵害法益相異，犯罪時間亦有相當之間隔，且
    係易科罰金執行完畢，尚無確切事證足認被告有何特別之重
    大惡性，或對刑罰之反應力薄弱等教化上之特殊原因，是綜
    觀全案情節，對比本案罪名之法定刑，其罪刑應屬相當，依
    上述解釋意旨，自無再依刑法第47條第1 項規定加重其刑之
    必要，而於量刑時依刑法第57條之規定，於法定刑內再予斟
    酌即可。
  ㈢被告基於幫助詐欺之不確定故意，為構成要件以外之行為，
    為幫助犯，是依刑法第30條第2項規定，減輕其刑。
三、不另為無罪諭知部分：
    公訴意旨另以：被告甲○○貪圖每月新臺幣（下同）3萬元之
    報酬，於得預見任意提供自己在金融機構之帳戶供他人使用
    ，將幫助他人掩飾詐欺犯罪所得財物之情形下竟不違背其本
    意，仍基於幫助詐欺取財之不確定故意，於民國108年1月15
    日，在基隆廟口附近之統一超商，將其所有華南銀行七堵分
    行帳號000-000000000000號存摺、提款卡及密碼，寄交郭○
    澤。嗣於106年1月16日晚間，乙○○接獲詐騙集團電話，佯稱
    係友人「阿弟」，急需20萬元，向乙○○借款，因乙○○僅有8
    萬元，於17日至華南銀行淡水分行臨櫃匯款8萬元至上開帳
    戶內，對方宣稱19日還錢，屆時未還錢且聯絡不上對方，始
    知受騙，報警循線查悉上情。因認被告另涉犯洗錢防制法第
    14條第1項之洗錢罪嫌。經查：
  ㈠按洗錢防制法之立法目的，依同法第1 條之規定，係在防制
    洗錢，打擊犯罪。申言之，即在於防範與制止特定犯罪所得
    藉由洗錢行為（例如經由各種金融機構或其他交易管道），
    使其形式上轉換成為合法來源，而掩飾或切斷犯罪所得來源
    與犯罪之關聯性以躲避查緝。是洗錢防制法第2條第2款之洗
    錢行為，除有掩飾或隱匿特定犯罪所得之本質、來源、去向
    、所在、所有權、處分權或其他權益之行為外，仍須有旨在
    避免追訴、處罰而為上述行為之犯意，始克相當。又提供帳
    戶（例如：販售帳戶予他人使用、廠商提供跨境交易使用之
    帳戶作為兩岸詐欺集團處理不法贓款使用）以掩飾不法所得
    之去向，固為洗錢行為之態樣。然於交付帳戶予他人使用，
    使他人藉以取得特定犯罪所得之情形，是否當然即屬掩飾不
    法所得之去向，而可構成洗錢行為，不無可疑。因此，是否
    為洗錢防制法第2條第2款之洗錢行為，自應就犯罪全部過程
    加以觀察，包括行為人是否具有洗錢之犯意，以及有無因而
    使特定犯罪所得之本質、來源、去向、所在、所有權、處分
    權或其他權益有所改變，或有無阻撓或危及對特定犯罪所得
    來源追查或處罰之行為在內。若僅係行為人對特定犯罪所得
    作直接使用或消費之處分行為，尚非該法所規範之洗錢行為
    。被告於本案交付個人金融機構帳戶，「陳小姐」所屬詐欺
    集團成員係於告訴人將金錢存入被告所有之帳戶後，自其帳
    戶直接提領，足認被告交付帳戶直供告訴人存入款項，及詐
    欺集團成員取款，而為「陳小姐」所屬詐欺集團成員遂行詐
    欺犯罪之手段，並無藉由被告之帳戶洗錢，使告訴人存入款
    項經由與帳戶內其他款項混同，或為各種交易後再行流入，
    以轉換成為合法來源，其贓款未經上開清洗行為（money la
    undering），逕為詐欺集團成員領出，由其交易紀錄仍可直
    接判斷告訴人存入款項，難認已改變詐欺犯罪所得之本質、
    來源、去向、所在、所有權、處分權或其他權益，而掩飾或
    切斷犯罪所得來源與犯罪之關聯性，致構成洗錢行為。
  ㈡再參酌105年12月28日修正公布之洗錢防制法第2條修正理由
    謂：「洗錢行為之處罰，其規範方式應包含洗錢行為之處置
    、分層化及整合等各階段。現行條文區分自己洗錢與他人洗
    錢罪之規範模式，僅係洗錢態樣之種類，未能完整包含處置
    、分層化及整合等各階段行為。為澈底打擊洗錢犯罪，爰參
    酌FATF（防制洗錢金融行動工作組織Finacial Action Task
     Force）40項建議之第3項建議，參採聯合國禁止非法販運
    麻醉藥品和精神藥物公約（the United Nations Conventio
    n against Illicit Traffic in Narcotic Drugs and Psyc
    ho tropic Substances ，以下簡稱維也納公約）及聯合國
    打擊跨國有組織犯罪公約（the United Nations Conventio
    n ag ainst Transnational Organized Crime ）之洗錢行
    為定義，修正本條。」我國洗錢防制法對於洗錢之定義，既
    是參酌上開二公約而制定，則該二公約之規範內容，即得作
    為歷史解釋之依據。依維也納公約第3 條第b 、c 款，明定
    行為人必須明知洗錢標的財產係源自特定犯罪，及聯合國打
    擊跨國有組織犯罪公約第6 條第a 、b 款，明定行為人必須
    明知洗錢標的財產為犯罪所得，且均明定明知洗錢標的財產
    是源自特定犯罪或該特定犯罪之參與犯。從而，在特定犯罪
    尚未發生，或犯罪所得即洗錢標的尚未產生時，單純提供帳
    戶之人因未能確定而明知特定犯罪已存在，亦無從明知洗錢
    標的財產為犯罪所得，則與上開二公約所規定之定義不符。
    是以洗錢防制法第2 條修正理由第3 點所舉之第4 種態樣「
    提供帳戶以掩飾不法所得之去向，例如：販售帳戶予他人使
    用」，應僅限縮於特定犯罪已發生，或犯罪所得即洗錢標的
    已產生時，而提供帳戶以掩飾不法所得之去向，才屬於洗錢
    防制法第2 條第2 款所稱之洗錢類型，亦即必須先有犯罪所
    得或利益，再加以掩飾或隱匿，方是本法所稱之洗錢行為。
    從而，被告並非故意提供帳戶予他人，以供他人為詐欺取財
    之行為，而係基於幫助詐欺之不確定故意，單純交付帳戶供
    「陳小姐」所屬詐欺集團成員充作日後從事詐欺取財犯罪使
    用，無從認定被告主觀上有洗錢之犯意。
  ㈢綜上，洗錢防制法制訂之目的應係在防止特定犯罪不法所得
    之資金或財產，藉由洗錢行為，諸如經由各種金融機關或其
    他交易管道，轉換成為合法來源之資金或財產，切斷資金與
    當初犯罪行為之關連性，隱匿犯罪行為或該資金不法來源或
    本質，使偵查機關無法藉由資金之流向追查犯罪行為人，足
    認其所保護之法益為國家對特定犯罪之追訴及處罰。而本件
    被告提供帳戶幫助犯罪之目的，充其量僅在作為告訴人存、
    匯款之入戶帳戶使用，並無掩飾、隱匿該犯罪所得之本質、
    來源、去向、所在，或使他人逃避刑事追訴而移轉或變更特
    定犯罪所得之情事。況「陳小姐」所屬詐欺集團成員向告訴
    人施用詐術後，利用被告提供之帳戶收款，核屬該正犯實施
    詐欺行為之犯罪手段，並非犯罪行為人取得財物後，另為掩
    飾、隱匿詐欺所得之行為，亦非被告於該人實施詐欺犯罪取
    得財物後，提供帳戶為之掩飾、隱匿，更難認被告主觀上有
    何洗錢之犯意。是被告提供其帳戶之行為，容與洗錢防制法
    第14條第1項洗錢罪之構成要件有間，自非得以洗錢之罪名
    相繩，原應為無罪之諭知。惟檢察官所指被告洗錢行為，與
    前揭經起訴論罪之幫助詐欺犯行有想像競合之裁判上一罪關
    係，爰不另為無罪之諭知。 
四、維持原判決之理由：
    原審以被告犯幫助詐欺取財罪，事證明確，依刑法第30條第
    1項前段、第2項、第339條第1 項、第41條第1項前段、刑法
    施行法第1條之1第1項規定，審酌被告提供前揭帳戶之存摺
    、提款卡及密碼供不法詐欺集團使用，不僅造成執法機關不
    易查緝犯罪行為人，危害社會治安及金融交易秩序，助長社
    會犯罪風氣，且造成被害人求償困難，所為實非可取，惟兼
    衡其犯後均能坦承犯行，態度尚可，暨其素行、犯罪之動機
    、目的、手段、被害人所受損害、智識程度為國中畢業、目
    前為正職加油站員工、家庭經濟狀況勉持等一切情狀，量處
    拘役50日，並諭知易科罰金之折算標準。另就沒收部分說明
    ：本件並無證據足認被告因提供帳戶獲取任何報酬，且所為
    僅為幫助詐欺犯行，卷內復查無足認被告曾自詐欺集團成員
    獲得任何詐欺犯罪所得，是依現存證據尚無從認定被告因本
    案犯行而有實際犯罪所得，爰不予宣告沒收或追徵，至被告
    銀行帳戶之存摺、提款卡連同密碼等物品，雖未經扣案，然
    參以上開帳戶已通報為警示帳戶，再遭被告或詐欺集團成員
    持以利用之可能性甚微，欠缺刑法上之重要性，爰不予宣告
    沒收。暨就被告被訴涉犯洗錢防制法第14條第1項洗錢罪部
    分，不另為無罪之諭知。核其認事用法均無違誤，量刑亦屬
    妥適。檢察官上訴仍以被告所為構成洗錢防制法第14條第1 
    項之洗錢罪，業經本院說明如前，為無理由，應予駁回。至
    被告有如前所述之前科紀錄，於本案構成累犯，原審雖未論
    及，然本院參酌司法院釋字第775號解釋意旨，認無依刑法
    第47條第1項規定加重其刑之必要，結論並無二致，自無庸
    據為撤銷原判決之理由，附此敘明。
據上論斷，應依刑事訴訟法第368條，判決如主文。
本案經檢察官林明志提起公訴，檢察官邱耀德提起上訴，由檢察
官李嘉明到庭執行職務。
中　　華　　民　　國　　109 　年　　2 　　月　　27　　日
                  刑事第三庭    審判長法　官  張惠立 
                                      法　官  劉兆菊 
                                      法　官  廖怡貞
以上正本證明與原本無異。
檢察官如不服本判決，應於收受送達後20日向本院提出上訴書狀
，惟須受刑事妥速審判法第9條限制。其未敘述上訴之理由者，
並得於提起上訴後20日內向本院補提理由書(均須按他造當事人
之人數附繕本)「切勿逕送上級法院」。
刑事妥速審判法第9條：
除前條情形外，第二審法院維持第一審所為無罪判決，提起上訴
之理由，以下列事項為限：
一、判決所適用之法令牴觸憲法。
二、判決違背司法院解釋。
三、判決違背判例。
刑事訴訟法第377條至第379條、第393條第1款之規定，
於前項案件之審理，不適用之。
                                      書記官  劉芷含 
中　　華　　民　　國　　109 　年　　2 　　月　　27　　日
附錄本案論罪科刑法條全文
中華民國刑法第339條
意圖為自己或第三人不法之所有，以詐術使人將本人或第三人之
物交付者，處5年以下有期徒刑、拘役或科或併科50萬元以下罰
金。
以前項方法得財產上不法之利益或使第三人得之者，亦同。
前二項之未遂犯罰之。